【裁判字號】    93,重訴,704
【裁判日期】    950511
【裁判案由】    第三人異議之訴
【裁判全文】
臺灣臺北地方法院民事判決             93年度重訴字第704號
    原      告  甲○○
    訴訟代理人  盛枝芬律師
    被      告  乙○○
                己○○○
                辛○○
                戊○○
                丙○○
                庚○○
    共      同
    訴訟代理人  邵良正律師
上開當事人間請求塗銷所有權移轉登記等事件，本院於中華民國
95年4月24日言詞辯論終結，判決如下：
    主      文
原告之訴及假執行之聲請均駁回。
訴訟費用由原告負擔。
    事實及理由
一原告起訴主張：
  (一)原告於民國87年2月間向以代書為業之被告乙○○借款新台
    幣（下同）190萬元，同年3月間再借款1200萬元，預扣100
    萬元，實借1100萬元。嗣原告已先後簽發212萬元支票繳納
    利息，另簽發1200萬元保證本票，約定於原告支付利息後返
    還，但被告乙○○未返還。88年7月間，原告清償200萬元。
    迄87年9月間，原告無力繳納利息，被告乙○○同意利息延
    緩一年結算。至88年10月間被告乙○○要求原告還款，原告
    周轉困難，且自己無法向金融機關借款，即使偕同原告之子
    向多家金融機構貸款，最多僅能貸得2500萬元。被告乙○○
    遂提議將原告所有之台北市○○○路○段10號2樓、3樓房屋
    及其基地（以下簡稱系爭不動產）過戶予被告乙○○，由被
    告乙○○向外借款以清償原告之債務。原告遂於88年12月18
    日與被告乙○○、己○○○簽訂土地及建物信託契約書（以
    下簡稱系爭信託契約書），並於89年1月6日將系爭不動產過
    戶予被告乙○○、己○○○，由其等向中國人壽保險股份有
    限公司（以下簡稱中國人壽公司）貸款3700萬元，以清償原
    告之債務。原告計算自87年3月至89年1月止，應清償被告乙○○之本息應為1386萬元，扣除原告已清償之212萬元，僅
    須再以被告乙○○、己○○○抵押借得之3700萬元清償1174
    萬元，故被告乙○○、己○○○尚應返還原告826萬元。詎
    被告乙○○、己○○○片面宣稱原告所欠款項以3700萬元抵
    償後，尚不足2、300萬元，要求原告清償後始願返還系爭不
    動產，後又主張原告須先塗銷3700萬元債務，才願返還系爭
    不動產。因此，原告原依被告乙○○所言，自89年1月起每
    月支付25萬元借款利息，自90年4月起未再未支付利息。系
    爭不動產原由原告出租紫羅蘭實業股份有限公司（以下簡稱
    紫羅蘭公司）經營旅館，被告乙○○、己○○○竟持對紫羅
    蘭公司之遷讓房屋判決，於93年6月8日執行遷讓完畢，占有
    系爭不動產，又於93年6月3日虛以買賣為名，將系爭不動產
    移轉登記予被告丙○○、辛○○、庚○○、戊○○。
  (二)被告乙○○、己○○○於93年6月3日與被告丙○○、趙邵良
    、辛○○、戊○○就系爭不動產所為之所有權移轉登記為通
    謀虛偽意思表示，債權行為及物權行為均屬無效，所有權移
    轉之物權行為應予塗銷。
    (1)證人丁○○及被告丙○○、辛○○、庚○○、戊○○並無
      資力投資6000多萬元合夥購買系爭不動產，其等於本院94
      年1月5日庭訊時就合夥出資、投資前曾否到現場看屋、股
      東人數及個人出資比例、合夥事業是否已開始營業及是否
      曾開過合夥會議之陳述俱不相同，且迄未提出有關共同經
      營合夥事業之憑據及資金來源證明，所謂合夥並非真實。
    (2)就買賣價金給付情形而言，若丁○○可出資850萬元現金
      ，其於93年5月14日簽約支付100萬元現金後，第3筆100萬
      元何需以被告丙○○簽發之93年8月至11月四張支票分四
      期各支付25萬元？
    (3)被告之不動產買賣契約書第3條第1項所載之付款方式係於
      93年5月14日訂約時由丁○○當場支付100萬元現金，再依
      第3條第3項：「產權移轉登記完竣五日內，甲方應給付乙
      方新台幣一百萬元整，乙方即償還銀行貸款，使本金部分
      為三千六百萬元整」之約定，於產權移轉登記完畢後五日
      內交付給付第2筆款項100萬元，而被告乙○○、己○○○
      必須立刻清償3700萬元之債務，剩餘之3600萬元債務才是
      丁○○實際承擔之債務。故丁○○所支付之200萬元，被
      告乙○○、己○○○只拿到100萬元，另100萬元已清償原
      本丁○○必須承擔之3700萬元債務，丁○○實際上只承擔
      3600萬元之債務，加上已付之200萬元，丁○○實付只有
      3800萬元，此與買賣契約所載以3900萬元承購不符。被告
      辯稱：實際付了300萬元，簽約時100萬，93年6月11日付
      了100萬元，已由被告乙○○二人還給中國人壽公司，其
      後被告丙○○之四張支票支付100萬元，與承擔房屋貸款
      債務3600萬元，共3900萬元等語，並非真實。
    (4)買賣契約第3條第3項約定被告乙○○二人必須將100萬元
      清償中國人壽公司之貸款，使貸款減為3600萬元，此不合
      情理。蓋買賣條款既已約定由買受人全額承擔貸款債務，
      如果要減少貸款金額，豈能將此筆款項計入已付價金？
    (5)丁○○於93年5月14日與被告乙○○二人簽約時，系爭不
      動產佘由紫羅蘭公司占用經營旅館用，尚不知何時能交屋
      ，丁○○卻貿然買受，且未約定確定交屋時間，與一般正
      常投資事業者之常理不符。又丁○○雖聲稱買賣完全出自
      其一人之手，卻陳稱：不太確定第2筆款之100萬元如何交
      付等語，顯然其買賣並非真正。
    (6)依中國人壽公司94年1月18日函所示，借款之債務人目前
      仍為被告乙○○、己○○○。系爭不動產已於93年6月過
      戶予被告丙○○、辛○○、庚○○、戊○○，被告乙○○
      、己○○○卻未要求辦理債務移轉，違反買賣契約第8條
      ：「本約買賣土地原有之抵押權登記，甲方應於產權移轉
      完成後十日內辦理變更抵押債務人為甲方」之約定，且有
      悖常情，益證合夥或買賣非真實。
    (7)被告以通謀虛偽意思表示將系爭不動產移轉登記予被告辛○○、戊○○、丙○○、庚○○，其物權行為自始無效，
      被告辛○○、戊○○、丙○○、庚○○負有塗銷所有權移
      轉登記之義務。原告基於對被告乙○○、己○○○之回復
      原狀請求權，得代位被告乙○○、己○○○訴請被告辛○○、戊○○、丙○○、庚○○辦理系爭不動產之塗銷登記
      ，回復為被告乙○○、己○○○之名下。
  (三)原告與被告乙○○、己○○○之信託關係已消滅，信託財產
    即系爭不動產仍歸屬原告所有，被告辛○○、戊○○、丙○○、庚○○將系爭不動產移轉登記塗銷回復為被告乙○○、
    己○○○名義後，被告乙○○、己○○○負有移轉登記予原
    告之義務，被告辛○○、戊○○、丙○○、庚○○則負有遷
    讓並交還房屋之義務。
    (1)按「信託關係消滅時，信託財產之歸屬，除信託行為另有
      訂定外，依左列順序之：一享有全部信託利益之受益人。
      二委託人或其繼承人。」信託法第35條定有明文。依系爭
      信託契約第3條約定，信託之目的係委由被告乙○○、己○○○以其名義向第三人貸款，藉以清償原告之債務，故
      原告為信託契約之受益人。系爭信託契約書第4條約定：
      「…信託登記期滿，乙方應無條件將附件一、二所示不動
      產返還登記予甲方或其指定之人…」，即規定於信託關係
      消滅時，信託財產亦屬於原告所有。
    (2)系爭信託契約第條但書之約定違反信託法之規定而無效：
      系爭信託契約第4條但書約定「但如期滿後甲方逾六個
        月仍未辦理返還之登記，甲方即喪失請求返還登記之權
        利，附件一、二所示之不動產即歸乙方所有，甲方絕無
        異議。」等語，係被告乙○○、己○○○要求所訂，因
        其經營地下錢莊，此約定乃一般地下錢莊普遍之做法。
        原告簽約時須仰賴被告乙○○、己○○○代為借貸資金
        解決燃眉之急，實無從反對。
      然依信託法第35條第1項規定：受託人除有左列各款情
        形之一外，不得將信託財產轉為自有財產，或於該信託
        財產上設定或取得權利。此為強制規定，且被告乙○○
        二人並無其規定之例外情形，故系爭信託契約第4條但
        書縱約定若原告期滿未辦理返還之登記，不動產歸被告
        乙○○、己○○○所有，該約定因違反信託法之強制規
        定，仍屬無效。
      被告辯稱系爭信託契約之性質為「信託之讓與擔保」，
        則參諸最高法院71年上字第2934號裁判意旨：「債務人
        為擔保其債務，將擔保物所有權移轉與債權人，而使債
        權人在不超過擔保之目的範圍內，取得擔保物所有權之
        信託的讓與擔保，而約定債務清還期間者，雖不能認其
        為無效，但擔保物所有權之移轉，既僅以擔保債務清還
        為目的，即不能祗以債務人逾期未曾清還所負債務，債
        權人即取得擔保物之所有權，仍應履行變賣擔保物或協
        議估價，債權人就其價金受償或承受之程序，庶免其迴
        避民法第873條第2項禁止之規定。」系爭信託契約第4
        條但書之約定無效。
    (3)原告與被告乙○○、己○○○之信託關係已消滅：
      按信託關係，因信託行為所定事由發生或因信託目的已
        完成或不能完成而消滅，信託法第62條定有明文。系爭
        信託契約第4條約定信託登記期間為6個月，自信託過戶
        登記完畢時起算，期滿被告乙○○、己○○○應無條件
        將系爭不動產返還登記予原告或其指定之人。系爭不動
        產係於89年1月6日移轉予被告乙○○、己○○○，6個
        月後之89年7月6日即為信託關係消滅之時間。
      系爭信託契約訂定後，債務清償時間已延後至90年12月
        31日止，且信託期間亦同時延長至90年12月31日止，惟
        未書明於書面。被告己○○○90年5月18日委陳德峰律
        師函催原告支付3700萬元利息，主張原告如遲延兩期利
        息未繳，其有權終止信託關係等語，可證明至90年5月
        間系爭信託關係仍存在。證人陳志忠律師於94年1月31
        日於本院證述原告與被告乙○○於89年8月5日簽訂補充
        協議書時曾約定隨債務清償期限延長雙方信託期間，僅
        因被告己○○○未到場而未書立書面，故約定再約時間
        。被告己○○○90年9月12日之存證信函記載：「本人
        同意將標的物移轉登記於甲○○名下，但應同時將中國
        人壽之債務人名字移轉予甲○○或其指定人名下。移轉
        時所生之費用及欠中國人壽未繳清之利息概由甲○○負
        擔…」等語，可證明被告己○○○於90年9月12日仍承
        認系爭信託關係之存在，亦表明願返還系爭不動產予原
        告，只是自行附加條件。
      原89年7月6日信託期滿，非原告不辦理系爭不動產之返
        還登記，而係被告以虛構之高額債權，主張抵押貸款不
        足支付原告之債務，而不肯返還系爭不動產。原告要求
        會算雙方債權債務，屢遭被告拒絕，故原告於90年5 月
        起不再支付3700萬元貸款利息，被告乙○○、己○○○
        即於90年12月31日雙方約定延長之信託期間內，將系爭
        不動產據為己有，以所有權人之身分行使權利。原告曾
        要求返還系爭不動產，都遭被告乙○○、己○○○以原
        告必須先移轉對中國人壽公司之3700萬元債務為條件，
        而拒不返還。
      系爭信託契約第3條記載被告乙○○、己○○○對原告
        之2238萬元債務，係被告乙○○片面主張，未經雙方會
        算，原告因誤信其言而未要求會算，業據證人陳志忠律
        師94年1月31日證述屬實。原告雖誤信自己尚欠被告乙○○、己○○○2238萬元，但如無實際金錢之交付，其
        金錢消費借貸難認為已成立，故兩造之債權債務關係，
        仍應以實際原告取得之金錢為準。原告曾支付中國人壽
        公司貸款之利息至90年4月份為止，然被告乙○○、己○○○拒絕會算，原告始自90年5月份起不再支付中國
        人壽公司之貸款利息，並於90年6月19日函知被告乙○○、己○○○終止信託契約關係，此時點為雙方信託關
        係終止之時，被告乙○○、己○○○應返還信託物所有
        權予原告。
      系爭信託契約第6條約定：原告應責由紫羅蘭公司與被
        告乙○○、己○○○簽訂租賃契約等語，係因系爭不動
        產原由原告出租予紫羅蘭公司收取租金，被告乙○○、
        己○○○要求依信託契約之約定與紫羅蘭公司另定租約
        ，所收租金可由其代為支付貸款之利息，惟事後因3700
        萬元貸款利息實際上皆由原告支付，故未由紫羅蘭公司
        另與被告乙○○、己○○○簽訂租賃契約。
  (四)原告並無積欠被告2238萬元之債務，被告所提38張本票影本
    ，為債務之保證票，是被告乙○○單方主張，並未經過兩造
    會算，故原告實際欠款金額仍應以確實之債務為準，且38張
    本票多有重覆，原告亦已清償部分，至少原告於89年8月17
    日清償200萬元本金後，僅欠被告650萬9千元之本金。
    (1)編號38之本票票號與其他37張本票毫無關聯，該本票債務
      係原告於87年2月間以中華路2段416巷27之1號房屋設定抵
      押權擔保向被告乙○○所借。該借款已於88年間清償，故
      抵押權已塗銷，其債權早已消滅，非本案爭議之債務。
    (2)編號01、10、16本票之票號前後連貫，發票日皆為87.3.
      13、到期日皆為87.06.13，三張本票面額共1200萬元，可
      知係原告借款時簽發本金之本票，此本金債務於87.08.17
      . 原告清償200萬元本金時，已僅欠650萬9千元，餘款於
      89年1月被告乙○○因信託向中國人壽貸得3700萬元後即
      全部清償，至少至88.8.17.僅餘本金債務650萬9千元，故
      此三張票1200萬元是被告重覆累計之不實債務。
    (3)編號26之本票為88年8月份之利息，該利息於88年8月17日
      原告清償結算時早已支付，此張本票為重覆之不實債務，
      應予刪除。編號21之本票為88年9月份之利息，該利息於
      88年8月17日結算時早已支付，此張本票為重覆之不實債
      務，應予刪除。
    (4)編號27、23、28、18之本票中，編號27、23之日期重覆，
      都是支付88年9月13日至10月13日之利息，另編號28、18
      則是支付88年10月13日至88年11月13日之利息，此四張票
      明顯是重覆簽發，故有兩張債權不實。而依原證十之明細
      表所示，88年8月17日原告再清償200萬元後，所餘之650
      萬9000元本金債務之利息為19萬5千元，故應以編號27、
      28兩張利息票為真正，編號18、23為重覆簽發之不實債務
      。
    (5)編號36、37之本票亦皆是支付88年11月13日至88年12月13
      日之利息，不但重覆簽發且當時利息每月利息應只有19萬
      5千元。被告乙○○卻欺騙原告簽發面額不實之本票，故
      其債權逾19萬5千元之部分，皆為不實之債權。
    (6)編號2、3、4、5、6、7、8、9、11、12、13、14、15、17
      、19、20、22、24、25、29、30、31、32、33、34、35等
      本票皆是原證十所敘88年8月17日前之債務，於88年8月17
      日清償200萬元結算後，除650萬9千元本金債務外，被告
      乙○○之權利早已消滅，本票為皆已清償而被告乙○○未
      交還者，部分則為被告乙○○誆騙原告重覆簽發者。
    (7)編號02、03、04、13、14、11、12、22、25之本票皆為87
      年3月13日原告向被告乙○○借款1200萬元（實得1100萬
      元）時簽發用以擔保原告支付前半年每月36萬元利息之保
      證本票，其中編號11之5萬元之本票，係因原告曾支付4萬
      元現金，故補簽發餘款5萬元之本票。而前半年之利息自
      87年3月13日起自87年9月13日止，原告曾簽發其於台北市
      第二信用合作社中山分社（現改制為華泰商業銀行中山分
      行）帳號3461-6之下列支票清償，如再加上現金4萬元，
      最少共已付99萬元利息：
      1.票號ZA0000000（面額72萬元、發票日87年4月13日）
      2.票號ZA0000000（面額12萬元、發票日87年5月15日）
      3.票號ZA0000000（面額20萬元、發票日87年5月15日）
      4.票號DC0000000（面額54萬元、發票日87年6月13日）
      5.票號DC0000000（面額36萬元、發票日87年6月13日）
      6.票號DC0000000（面額18萬元、發票日87年6月13日）
      以上支票供被告乙○○提示兌領清償後，被告乙○○並未
      將本票交還。其中票號ZA0000000之支票業經被告乙○○
      提示兌領。87年4月13日至5月13日之利息，原告除前述二
      信之支票外，還簽發富邦銀行民生分行帳號00-000000-0
      之下列支票支付利息：
      1.發票日87年4月13日、票號AU0000000、面額36萬元
      2.同日票號AU0000000、面額9萬元
      3.同日票號AU0000000、面額27萬元
      查其中票號AU0000000之支票經富邦銀行函覆本院已由被
      告己○○○提示兌領。
    (8)編號06、05、09、08、15、07、33、34、30、19、20、35
      之本票，自票號、順序及發票日期所載，可知係87年中至
      88 年初所簽發擔保利息支付之本票。然自原證十之結算
      明細表中可知至88年8月17日止，原告已結清，僅積欠本
      金650萬9千元。故這些本票是未交還之本票，其債權並不
      存在。除編號6之本票外，餘皆為擔保利息支付而簽發之
      本票，在本金及利率不變之情形下其利息數額應該是相同
      的，但上述本票之面額皆不規律，自發票日及到期日相同
      或重覆之多張本票以及其票號順序觀之，可知編號15、7
      都是88年11月13日簽發，編號33、34都是87年12月28日簽
      發，編號20、35都是88年1月13日簽發，且數額都不相同
      ，均為被告乙○○要求原告補開者，且編號30、19、20、
      35（票號連續為0000000、0000000、0000000、0000000）
      可知係被告乙○○令原告簽發88年1月13日及88年2月13日
      擔保利息支付之本票之同時，以之前漏開或遺失或少算為
      理由，要求原告補開編號19、20之本票，所以才有17萬
      7000元或35萬元不等之面額。
    (9)編號17、31、24、32之本票票號連續及發票日相同，而到
      期日有規律性，皆為88年4月13日或88年5月13日，可知四
      張票是同日所為。而編號32之本票則漏載發票日為無效票
      。另編號17、31之本票，到期日皆在發票日之前之88年4
      月13日，可知此為88年5月13日被告乙○○以欺騙之事由
      令原告補開前一個月之擔保本票，故原告才會填載發票日
      為88年5月3日而到期日為上一個月之88年4月13日。另編
      號29本票之票號不同於其餘37張本票，故知非與其他本票
      來自同票本，亦不可能同時簽發，但自其票載發票日及到
      期日而言，其與編號30之本票除面額20萬5000元不同外，
      發票日及到期日相同，所以這張票是被告乙○○令原告補
      簽發的，債權並不存在。
    (10)原證十之明細為被告乙○○親筆所列，原告於88年8月17
      日清償其200萬元本金及部分利息，乙○○將原告尚欠之
      款及當時退還之部分本票交還原告，並註明88年7月7日欠
      85萬9千元，此後還欠650萬9000元，每月利息為195,000
      元等字句。被告抗辯此為原告與他人之債務云云，惟查：
      此書面為被告乙○○之親筆字跡，且由被告乙○○以其
        代書事務所用紙書寫。
      書面上詹仁華、詹秀玉、詹金水等人具為被告乙○○之
        親友，原告並不認識，上開人名為乙○○書名其調度資
        金之對象，及註記所交還之本票之持有人，與原告無關
        ，亦非原告與第三人之借貸。
    由上述可知，被告乙○○、己○○○所謂38張本票債權2238
    萬元都是重覆計算，且為其應還未還之本票，至88年8月17
    日止，原告僅積欠被告650萬9000元之本金及自88年9月13日
    起每月19萬5000元計算之利息，如果計算到89年1月被告乙○○、己○○○向中國人壽公司貸得3700萬元時，除本金外
    ，原告僅需再支付四個月每月19萬5000元的利息共78 萬元
    ，連同本金650萬9000元全部再支付被告乙○○728萬9000元
    即可全部清償，被告乙○○於扣除清償系爭不動產1700萬之
    第一順位抵押權後，尚餘2000萬元，清償728萬9000元予被
    告乙○○後，被告乙○○、己○○○應再返還原告1271萬
    1000元。而且辦理抵押權設定之相關費用，包括稅捐、代書
    費、規費等，被告乙○○、己○○○已向原告請款，原告亦
    已支付。被告乙○○利用原告之輕率及對其信賴，及冀望其
    幫忙解決困境之情形，使原告誤信其言，以為自己尚欠其
    2000餘萬元債務，因而簽下系爭信託契約書。也因此被告乙○○、己○○○事後一直不願意會算，原告在誤信自己尚欠
    其債務之情形下，持續支付中國人壽公司3700萬元債務，自
    89年元月起每月25萬元之利息，至90年4月，因被告乙○○
    遲不肯會算，原告才拒絕再支付；除此之外，原告還不斷支
    付所謂對被告乙○○、己○○○高額利息，又依其所言簽發
    本票以擔保本息之清償。
  (五)關於備位聲明部分
    設若被告乙○○、己○○○已將系爭不動產所有權移轉登記
    予丙○○、庚○○、辛○○、戊○○而無法回復原狀，則原
    告受有喪失系爭不動產所有權之損害。查系爭不動產於被告
    乙○○、己○○○聲請強制執行遷讓房屋時其標的金額為
    1249萬800元，此為原告最少所受之損害，且依系爭不動產
    貸款情形，可知其最少市值4600萬元以上，此為原告所受之
    損害，考量高額訴訟費用額之困難，原告暫請求被告乙○○
    、己○○○賠償原告因喪失不動產所有權之損害826萬元。
    又原告原本將系爭不動產出租予紫羅蘭公司，每月租金10
    萬元，惟93年6月8日原告利用強制執行程序占有系爭不動產
    ，造成原告無法收取租金之損害，故被告乙○○、己○○○
    應自93年6月8日起至返還系爭不動產之日止，依每月10萬元
    計算之損害給付原告。
  (六)聲明：
    (1)先位聲明
      被告丙○○、庚○○應將坐落台北市○○區○○段四小
        段第3530建號及第606、608地號於93年6月3月登記次序
        分別為5、6以買賣為原因所為之所有權移轉登記辦理塗
        銷登記，回復為被告乙○○名下。被告辛○○、戊○○
        應將坐落台北市○○區○○段四小段第3531建號及第
        606 、608地號於93年6月3日登記次序分別為4、5以買
        賣為原因所為之所有權移轉登記辦理塗銷登記，回復為
        被告己○○○名下。
      被告乙○○、己○○○應將前項不動產辦理移轉登記為
        原告所有。
      被告乙○○、丙○○、庚○○應自門牌號碼：台北市○○○路○段10號2樓遷出，將房屋交還原告。
      被告己○○○、辛○○、戊○○應自門牌號碼：台北市
        ○○○路3段10號3樓遷出，將房屋交還原告。
      被告乙○○、己○○○應返還原告826萬元及自起訴狀
        繕本送達被告之翌日起至清償日止按年利率5％計算之
        利息。
      第4項聲明請准原告供擔保為假執行。
    (2)備位聲明
      被告乙○○、己○○○應給付原告826萬元及自起訴狀
        繕本送達被告之翌日起至清償日止，按年利率5％計算
        之利息。並自93年6月8日起至遷讓時止，按月給付原告
        10萬元。
      請准原告供擔保為假執行。
二被告答辯稱：
  (一)原告為清償對被告乙○○、己○○○之債務，於88年12月18
    日與被告乙○○、己○○○訂定系爭信託契約書，其中第3
    條約定：「甲方（即原告）於本契約附件1、2所示之不動產
    辦理信託登記予乙方（即被告乙○○、己○○○）後，同意
    委由乙方以其名義另向第三人辦理抵押貸款，貸款所得除用
    以清償塗銷甲方信託登記前所設定之抵押權及優先清償甲方
    原欠乙方共計2238萬元整之債務外，如有餘額，甲方同意以
    乙方之名義將上開餘額存放於銀行…」；系爭信託契約並附
    註：「甲方原欠乙方如本契約書第3條之金額，甲方前曾簽
    發本票共計38張（如附件3），乙方同意暫存見證人處，待
    甲方清償前開款項後，乙方應即通知見證人返還甲方。」，
    該契約書由原告與被告乙○○、己○○○共同簽名，並經陳
    志忠律師見證。由依系爭信託契約所載，訂約當時原告積欠
    乙○○、己○○○之債務係2238萬元，除有該契約所附原告
    簽交之38張本票合計金額2238萬元可證外，見證人陳志忠律
    師於台灣台北地方法院檢察署91年度偵字第5267號案件偵查
    中更證稱：「當時在擬定契約時，我有事先問過雙方金額是
    2238萬元，需否再會算，但甲○○說她相信乙○○算出來的
    金額，不需要再會算。」、「告訴人（即甲○○）後來有再
    向被告（乙○○、己○○○）借款一筆300萬元、一筆102
    萬元」等語，有不起訴處分書可證。原告積欠被告乙○○、
    己○○○之金額，除上開契約所定2238萬元外，另再借款
    402 萬元，此亦有雙方親自簽名並經陳志忠律師見證之補充
    協議書可證。故原告實際積欠被告乙○○、己○○○之債務
    金額高達2640萬元，原告主張僅欠款1100萬元，顯然不實。
  (二)原告主張被告乙○○、己○○○違反系爭信託契約書，藉故
    不將系爭不動產返還原告。惟依系爭信託契約書第4條約定
    ：「本契約信託登記存續期間為六個月，自信託過戶登記完
    畢時起算。信託登記期滿，乙方應無條件將附件1、2所示不
    動產返還登記予甲方或其指定之人。但如期滿後甲方逾六個
    月仍未辦理返還之登記，甲方即喪失請求返還登記之權利，
    附件1、2所示之不動產即歸乙方所有，甲方絕無異議。」等
    語，系爭不動產係於89年1月6日信託登記於被告乙○○、己○○○名下，而原告於信託登記後屆滿1年（90年1月5日）
    ，因無力負擔其上設定抵押借款3700萬元之本息債務，而未
    辦理返還登記，延至90年6月19日始發函被告乙○○、己○○○表示終止信託關係，故被告乙○○、己○○○拒絕原告
    90年6月19日所提返還系爭不動產之請求，與系爭信託契約
    並無違背。原告主張被告乙○○、己○○○違反該契約，藉
    故不返還系爭不動產，自非有理。
  (三)原告主張：被告乙○○、己○○○為規避原告請求回復系爭
    不動產之權利，與被告戊○○、辛○○、丙○○、庚○○以
    通謀虛偽意思表示於93年6月3日將系爭不動產所有權移轉登
    記至被告戊○○等四人名下，依民法第87條規定，其所有權
    移轉之物權行為當然無效云云。惟系爭不動產自89年1月6日
    即登記為被告乙○○、己○○○所有，且依系爭信託契約第
    4條所定，原告自90年1月6日起喪失請求返還之權利，乃其
    在律師見證下明示同意且絕無異議之意思表示，焉復有「請
    求回復」之權？況被告乙○○、己○○○於93年5月14日與
    丁○○約定買賣系爭不動產，以3900萬元出售系爭不動產，
    價金已付訖，有雙方簽名並經律師見證之不動產買賣契約書
    可證，而丁○○又以信託關係而將系爭不動產指定移轉登記
    予被告戊○○、辛○○、丙○○、庚○○，原告未經舉證即
    妄將該合法真實買賣指為虛偽買賣，顯屬無稽。
  (四)原告主張其積欠被告乙○○、己○○○之債務僅有1100萬元
    ，並以與本案債務無關之原告其他債務支出，主張其對被告
    乙○○、己○○○已無債務云云，爭執其在陳志忠師見證下
    多次確認無誤之債務金額，並以張冠李戴之方式，將其與被
    告乙○○等之債務，與其對訴外人詹仁瑋、詹秀玉等之債務
    混淆主張，不僅未舉證，且違反事理經驗，甚至自相矛盾，
    顯無理由。
  (五)有關系爭信託契約書第4條約定：「…信託登記期滿，乙方
    （被告乙○○、己○○○）應無條件將附件1、2所示不動產
    返還登記予甲方（原告）或其指定之人…」等文字，其中所
    謂「無條件」之真意說明如下：
    (1)按被告乙○○、己○○○與原告簽訂系爭信託契約書，於
      第1條至第3條已就雙方權義事項有明確約定。故雙方於第
      4條所定「信託登記期滿，乙方應無條件將附件1、2所示
      不動產返還登記予甲方或其指定之人…」之約定，顯然並
      非指於原告違反系爭合約第1條至第3條之情形下，被告乙○○、己○○○均需「無條件」返還。
    (2)系爭信託契約第4條約定「無條件返還」之真意，係指：
      原告已依系爭合約履行並於信託期滿要求返還系爭不動產
      時，被告乙○○、己○○○不得藉故以情況變異而對原告
      額外要求系爭信託契約所未約定之條件。換言之，所謂「
      無條件」，係指被告乙○○、己○○○不得於系爭信託契
      約以外另要求原告踐行其他新條件而言；並非指原告縱不
      履行契約, 或因違反合約而造成被告乙○○、己○○○損
      失之情形下，被告乙○○、己○○○仍需「無條件」返還
      系爭不動產。否則，系爭信託契約第1條至第3條有關雙方
      權義事項之約定即毫無意義。
    (3)且上開第4條前段於約定「無條件返還」之文字後，銜接
      但書：「但如期滿後甲方逾六個月仍未辦理返還之登記，
      甲方即喪失請求返還登記之權利，附件1、2所示之不動產
      即歸乙方所有，甲方絕無異議。」之約定，倘該「無條件
      」係指絕對無條件，則該但書約定即形同具文，兩造又何
      出此約定？
    (4)綜上所述，系爭信託契約第4條前段約定之「無條件」返
      還，其真意係為約束被告乙○○、己○○○不得於合約約
      定外，片面另創「新條件」刁難原告而已。並非放任原告
      得以恣意違反系爭信託契約且享有「無條件」要求被告乙○○、己○○○返還系爭不動產之違反常理約定。
  (六)聲明：
    (1)原告之訴駁回。
    (2)如受不利判決，請求供擔保准免為假執行。
三兩造不爭執事項
  (一)原告於88年12月18日與被告乙○○、己○○○訂立系爭信託
    契約，同意將系爭不動產信託登記予被告乙○○、己○○○
    名下，委由被告乙○○、己○○○以自己名義向銀行辦理抵
    押貸款。系爭不動產於89年1月6日移轉登記予被告乙○○、
    己○○○，被告乙○○、己○○○則向中國人壽公司抵押借
    款3700萬元。目前系爭不動產2樓、3樓各設定2220萬元之抵
    押權。
  (二)截至94年2月4日為止，上開抵押借款債務尚餘17,998,477元
    、17,999,999元，均為原告委託被告乙○○、己○○○所借
    之餘額，本金及利息均應由原告清償。原告自90年5月起未
    再清償利息。
  (三)原告積欠被告乙○○、己○○○之債務金額，依系爭信託契
    約書及89年2月1日、89年8月5日補充協議書計算（2238萬元
    ＋102萬元＋300萬元），扣除以系爭不動產抵押借款清償之
    2000萬元後，尚有640萬元及利息不足清償。
  (四)被告己○○○於90年5月18日函請原告支付借款利息（主張
    自90年1月1日起未付利息，逾兩期）後，原告方於90年5 月
    30日函復：僅89年欠繳1個月利息及90年5月份利息尚未繳納
    ，請求會算及商討系爭不動產回登記問題等語。
四兩造爭執要點與本院之判斷
  (一)原告是否得依系爭信託契約第4條之約定及信託法第65條之
    規定，請求被告乙○○、己○○○將系爭不動產返還登記予
    原告？被告乙○○、己○○○是否得依系爭信託契約第4條
    之約定，以原告於信託期滿後逾6個月未辦理返還登記，而
    主張系爭不動產已歸被告乙○○、己○○○所有？
    (1)原告與被告乙○○、己○○○於系爭信託契約各有風險：
      被告乙○○、己○○○於系爭信託契約之風險，在於信
        託期間屆滿後，若原告未依約清償抵押借款又未變更抵
        押借款人名義，被告乙○○、己○○○將因身為抵押借
        款人，而須負清償之責；而縱然最終該抵押借款得以拍
        賣系爭不動產之方式償還，惟其拍賣所得是否足以清償
        全部借款，亦未可知；若拍賣所得尚不足清償借款，被
        告乙○○、己○○○仍須負清償之責。
      而原告於系爭信託契約之風險固在於信託期滿後未能將
        系爭不動產辦理返還登記；惟若未辦理返還登記又未變
        更抵押借款人名義，原告之損失僅為系爭不動產之價值
        與抵押借款之差額。若其差額不多，原告是否辦理返還
        登記之差別不大；若其差額甚多，則原告自當辦理返還
        登記，較為有利。
    (2)系爭信託契約第4條、第5條之約定，係為平衡原告與被告
      乙○○、己○○○之風險：
      系爭信託契約第4條：「本契約信託登記存續期間為6個
        月，自信託過戶登記完畢時起算。信託登記期滿，乙方
        應無條件將附件一、二所示不動產返還登記予甲方或其
        指定之人。但如期滿後甲方逾6個月仍未辦理返還之登
        記，甲方即喪失請求返還登記之權利，附件一、二所示
        之不動產即歸乙方所有，甲方絕無異議。」及第5條：
        「前條信託登記存續期間（含逾期6個月期間）之抵押
        貸款利息由甲方負擔。但甲方喪失請求返還登記權利後
        之抵押貸款利息則由乙方負擔。」之約定，應係為平衡
        系爭信託契約兩造之風險，使原告於信託期間負清償抵
        押借款之義務，且是否請求返還登記，取決於原告；而
        若原告未依約辦理返還登記，則使原告喪失請求返還登
        記權利，而被告乙○○、己○○○亦僅於取得系爭不動
        產所有權後，開始負清償抵押借款之義務。故原告於信
        託期滿後6個月內若有能力辦理返還登記並變更抵押借
        款人名義，自當依約請求返還登記。
      另系爭信託契約第4條約定：「信託登記期滿，乙方應
        無條件將附件一、二所示不動產返還登記予甲方或其指
        定之人」之約定，則應解釋為原告請求就系爭不動產辦
        理返還登記時，應一併將抵押借款人之名義變更為原告
        ，以符被告乙○○、己○○○僅係受託為原告辦理借款
        ，而無清償借款義務之信託意旨。
    (3)參諸下列情事，可知原告於信託期間屆滿時，應無能力清
      償貸款，而未依約請求被告返還登記：
      依卷附中國人壽公司擔保放款付息還本記錄所載，系爭
        不動產之抵押借款自89年11月9日起即開始計列違約金
        ，其後於90年1月、3月均無清償記錄，且原告陳稱自90
        年5月起未再清償。足見原告當時已乏清償抵押借款之
        能力。
      依卷附被告己○○○90年9月12日存證信函所示，當時
        其同意將標的物移轉登記於原告名下，但要求「應同時
        將中國人壽之債務人名字變更移轉於原告或其指定人名
        下」，然原告對此要求並未表示同意，且於本件訴訟中
        就系爭不動產返還登記時是否須變更抵押款人名義，表
        示：信託契約未明文約定，僅約定貸款須由原告負責償
        還等語，另主張被告不應以原告未清償借款而拒絕返還
        登記。可見原告縱認被告乙○○、己○○○應就系爭不
        動產為返還登記，亦因無清償抵押貸款之能力而未同意
        一併變更抵押借款人名義，故遲未請求辦理返還登記。
    (4)原告未於90年1月6日前辦理返還登記，系爭不動產已歸被
      告乙○○、己○○○所有：
      系爭不動產係於89年1月6日移轉登記予被告乙○○、己○○○，依系爭信託契約第4條之約定，信託登記期間為6個
      月，自過戶登記完畢時起算，若期滿後原告逾6個月（即
      逾90年1月6日）仍未辦理返還之登記，即喪失請求返還登
      記之權利。則依原告自陳其係於90年5月間去函要求被告
      乙○○、己○○○商討系爭不動產返還登記事宜等情，原
      告顯已因信託登記期滿逾6個月未辦理返還登記，而喪失
      請求返還登記之權利，系爭不動產依約已歸被告乙○○、
      己○○○所有。
    (5)被告乙○○、己○○○取得系爭不動產所有權並不違反信
      託法第35條第1項之規定：
      按「受託人除有左列各款情形之一外，不得將信託財產
        轉為自有財產，或於該信託財產上設定或取得權利：一
        經受益人書面同意，並依市價取得者。二由集中市場競
        價取得者。三有不得已事由經法院許可者。」信託法第
        35條第1項定有明文。
      原告係以簽訂系爭信託契約之方式，同意被告乙○○、
        己○○○得取得系爭不動產之所有權：
        原告應係於考量其與被告乙○○、己○○○在系爭信託
        契約中之風險後，同意系爭信託契約第4條之約定內容
        ，即原告未能於信託登記期滿6個月內辦理返還登記時
        ，喪失請求返還登記之權利，系爭不動產歸被告乙○○
        、己○○○所有。系爭信託契約即為原告同意被告乙○○、己○○○將系爭不動產轉為自有財產之書面依據。
      被告乙○○、己○○○已依市價取得系爭不動產：
        依系爭信託契約第5條之約定，原告喪失請求返還登記
        之權利後，系爭不動產之抵押借款利息即由被告乙○○
        、己○○○負擔。原告於簽訂系爭信託契約時，應已考
        量被告乙○○、己○○○以清償抵押借款3700萬元及其
        利息為對價而取得系爭不動產，可認係給付相當之對價
        ，符合雙方之利益，方予同意。且參酌原告陳稱：系爭
        不動產原由原告出租紫羅蘭公司，收取租金，系爭信託
        契約第6條雖約定原告應責由紫羅蘭公司與被告乙○○
        、己○○○簽訂一年期之租賃契約，然原告於信託期間
        仍繼續收取租金至93年6月8日即被告乙○○、己○○○
        強制執行占有系爭不動產之日止等語，可知被告乙○○
        、己○○○依系爭信託契約取得系爭不動產所有權後，
        不僅未能就系爭不動產使用收益，且須清償抵押借款
        3700萬元及原告未清償之90年5月起至93年6月止之抵押
        借款利息共約7,112,545元（參見卷附中國人壽保險股
        份有限公司擔保放款付息還本記錄所載）。從而，縱然
        依原告所陳，系爭不動產現值約4600萬元，綜計被告乙○○、己○○○取得系爭不動產須清償之抵押借款3700
        萬元及上開利息，其給付之對價亦難謂不相當。故應認
        被告乙○○、己○○○已依市價取得系爭不動產。
    (6)系爭不動產既已因原告未於90年1月6日前辦理返還登記，
      而歸被告乙○○、己○○○所有，則原告基於被告乙○○
      、己○○○應返還系爭不動產而請求被告丙○○、庚○○
      、辛○○、戊○○將系爭不動產回復登記予被告乙○○、
      己○○○，再請求被告乙○○、己○○○移轉登記予原告
      ，及請求被告均將系爭不動產遷讓返還原告，均無理由。
  (二)系爭信託契約約定之信託期間，是否已合意延展至90年12月
    31日？
    原告雖另主張：系爭信託契約約定之信託期間，已於89年8
    月5日補充協議原告所欠640萬元借款延至90年12月31日前清
    償時，併於口頭約定延長至90年底等語，然為被告乙○○、
    己○○○所否認。參諸系爭信託契約第8條：「其他若有未
    盡事宜，雙方同意另以書面約定之。」之約定，及證人即系
    爭信託契約見證人陳志忠律師對於被告乙○○就延長信託契
    約是否口頭上同意，結證稱：應該是有，只是說要另外約時
    間，後來也沒有再來我這邊處理，利息的延長應該與信託期
    間的延長有關等語，可知被告乙○○縱使口頭上同意延長信
    託期間，亦因延長期間不明及未依系爭信託契約約定之方式
    做成書面，難認系爭信託契約約定之信託期間曾因原告與被
    告乙○○、己○○○另為合意而延展。
  (三)被告乙○○、己○○○以系爭不動產辦理抵押借款，於清償
    原告所負債務後，是否尚應返還原告826萬元？
    (1)被告乙○○、己○○○以系爭不動產辦理抵押借款，固係
      為原告之利益，系爭信託契約第3條亦約定：貸款所得除
      用以清償塗銷原告信託登記前所設定之抵押權及優先清償
      原告原欠被告乙○○、己○○○共計2238萬元之債務外，
      如有餘額，原告同意以被告乙○○、己○○○之名義將上
      開餘額存放於銀行，並以存款利息抵付貸款利息等語，惟
      依兩造所不爭執之89年2月1日補充協議書第2條所載：被
      告乙○○、己○○○依原信託契約將受託之不動產辦理抵
      押貸款貸得金額扣除原貸款金額1700萬元，餘額為2000萬
      元，用以清償原告積欠被告乙○○、己○○○之2238萬元
      及追加債務102萬元後，原告尚欠被告乙○○、己○○○
      340萬元等語，可知被告乙○○、己○○○以系爭不動產
      辦理抵押借款所得尚不足以清償原告之欠款。原告請求被
      告乙○○、己○○○返還826萬元，並無依據。
    (2)原告雖主張：系爭信託契約及89年2月1日補充協議書上之
      欠款金額未經會算，實際上以抵押借款清償後，已無欠款
      等語，然查：
      依證人陳志忠律師結證稱：原告知道系爭信託契約上之
        債務金額2238萬元，沒有表示意見，補充協議書是我依
        雙方提出之金額擬定，雙方看過議書才簽名等語，可知
        原告於88年12月18簽訂系爭信託契約及89年2月1日簽訂
        補充協議書時，對於當時所負債務為2238萬元，均未爭
        執；原告事後徒言該債務金額未經會算，難認可採。。
      再依系爭信託契約附註：原告原欠被告乙○○、己○○○如本契約第3條之金額，原告前曾簽發本票共計38張
        ，被告乙○○、己○○○同意暫存見證人處，待原告清
        償前開款項後，被告乙○○、己○○○應即通知見證人
        返還原告等語，可知系爭信託契約第3條所稱原告原欠
        被告乙○○、己○○○之2238萬元債務，尚有原告前曾
        簽發之本票38張為據，並非憑空而來。原告雖謂：上開
        38張本票係已清償未返還或原告誤信被告乙○○、己○○○所言而重複簽發者等語，然原告僅依票據、發票日
        期及票面金額為比較說明，未據舉證以實其說，難謂可
        採。
五綜上所述，原告依據信託契約等關係，請求被告將系爭不動產
  移轉登記予原告及為損害賠償，均無依據，不應准許。原告之
  訴既不應准許，則其假執行之聲請，即失所依據，併予駁回。
六本件事證業已明確，兩造其餘主張陳述及所提之證據，經本院
  審酌後，認均不足以影響本判決之結果，均毋庸再予論述，附
  此敘明。
七據上論結，原告之訴為無理由，依民事訴訟法第78條，判決如
  主文。
中    華    民    國    95    年    5    月    11    日
                    民事第四庭  法  官  林玲玉
以上正本係照原本作成。
如對本判決上訴，須於判決送達後20日內向本院提出上訴狀。
中    華    民    國    95    年    5    月    11    日
                                書記官  江虹儀


司法院資訊處製作；財團法人民間司法改革基金會備份。
